臺灣高雄地方法院民事判決　　　　　　　　　　　　　九十三年度簡上字第四二號
　　上　訴　人　丙○○
　　訴訟代理人　丁○○
　　被上訴人　　甲○○
　　法定代理人　乙○○
當事人間請求損害賠償事件，上訴人對於民國九十三年一月二十七日本院民國九十二
年度旗簡字第一三三號第一審判決提起上訴，本院於民國九十三年四月二十六日言詞
辯論終結，判決如下：
    主      文
上訴駁回。
第二審訴訟費用由上訴人負擔。
    事實及理由
一、本件被上訴人經合法通知，未於最後言詞辯論期日到場，核無民事訴訟法第三百
    八十六條所列各款情形，爰依上訴人之聲請，由其一造辯論而為判決，合先敘明
    。
二、上訴人主張：上訴人與訴外人王天助於民國八十年九月十三日簽訂「河川公地使
    用權讓渡書」（下稱系爭讓渡契約），受讓坐落高雄縣杉林鄉○○段三四之一地
    號（下稱鄰近地號）附近河川公地上如附圖編號１─１Ｇ所示土地（下稱系爭土
    地，原審誤載為上開三四之一地號土地）使用權利。惟王天助事實上並未取得系
    爭土地使用權，致上訴人無從向河川地主管機關申請取得使用權，然上訴人仍得
    繼續於系爭土地上耕作及種植。詎被上訴人甲○○於擔任被上訴人石牛企業股份
    有限公司（下稱石牛公司）董事長期間即八十九年十二月間，擅於系爭土地上開
    採砂石，並毀棄或焚燬上訴人於系爭土地上種植之椰子樹及竹林，致上訴人受有
    約新台幣（下同）四十萬元之損害。而按上訴人雖未取得系爭土地承租使用權利
    ，惟被上訴人毀棄上訴人種植之農作物，仍屬侵害上訴人使用收益之權利。嗣上
    訴人於九十年二月間，發現種植之椰子樹及竹林係遭毀棄，經附近居民告知，始
    悉上開農作物係遭石牛公司毀棄等情。爰本於民法第一百八十四條第一項前段侵
    權行為損害賠償請求權及第二十八條法人連帶損害賠償請求權。於原審聲明：被
    上訴人應連帶給付上訴人二十萬元，及自起訴狀送達被上訴人翌日起至清償日止
    ，按年息百分之五計算之利息。願供擔保，請准宣告假執行（原審於事實理由欄
    漏未載明假執行之聲請）。經原審審理後，認上訴人請求無理由，而駁回上訴人
    之訴及假執行聲請。茲上訴人不服原審判決，提起本件上訴，除援用原審主張及
    陳述外，於本院補陳：上訴人於九十二年一月十七日發函請求被上訴人賠償損害
    ，該請求函於九十二年一月二十日送達被上訴人。嗣上訴人於九十二年七月十一
    日向本院提起本件訴訟，故本件侵權行為損害賠償請求權時效並未消滅，爰聲明
    ：（一）原判決廢棄；（二）被上訴人應連帶給付上訴人二十萬元，及自起訴狀
    繕本送達翌日起至清償日止，按年息百分之五計算之利息。
三、被上訴人未到庭或亦未提出書狀為聲明及陳述，惟據其於原審所為聲明及陳述則
    以：上訴人無權占用被上訴人承租地，並於公有河川地種植高莖植物，違反河川
    管理法規之規定，相關租金均由石牛公司支付，土地卻由上訴人使用收益，顯不
    公平。上訴人迄無法提出使用系爭土地之合法權源，自不得請求損害賠償。況上
    訴人於八十九年十二月間，即知悉被上訴人取得主管機關核可，得於系爭土地進
    行疏浚，乃上訴人遲至九十二年八月間始提起本件訴訟，其侵權行為損害賠償請
    求權業已消滅，上訴人之訴顯無理由，應予駁回等語，資為抗辯。爰於原審聲明
    ：求為判決駁回上訴人之訴及假執行之聲請。
四、上訴人主張系爭土地為河川公有地，上訴人與王天助於八十年九月十三日簽訂系
    爭土地使用權讓渡契約，因王天助並未取得系爭土地使用權，致上訴人亦未取得
    系爭土地使用權或租賃權。嗣經伊向主管機關即高雄縣政府杉林鄉公所申請承租
    系爭土地，亦遭主管機關駁回申請，致伊迄未取得系爭土地使用權或租賃權。又
    上訴人向王天助盤受系爭土地上種植之椰子樹及竹林後，並繼續種植。而甲○○
    於擔任石牛公司董事長期間即八十九年十二月間，曾於系爭土地上開採砂石等事
    實，業據其於原審及本院審理由陳述綦詳，為被上訴人於原審所不爭執，已徵上
    訴人此部分主張事實為實在。此外，參酌當事人對於他造主張之事實，於言詞辯
    論時不爭執者，視同自認。但因他項陳述可認為爭執者，不在此限。當事人對於
    他造主張之事實，已於相當時期受合法之通知，而於言詞辯論期日不到場，亦未
    提出準備書狀爭執者，準用第一項之規定。但不到場之當事人係依公示送達通知
    者，不在此限。為民事訴訟法第二百八十條第三項及第一項所明定。本件被上訴
    人於相當時期受本院合法之通知，而於言詞辯論期日不到場，亦未提出準備書狀
    爭執者，揆諸前揭規定，應視同自認上訴人上開主張事實，固堪認上訴人主張前
    開事實為實在。
五、茲本件首應予審究者，乃上訴人未經許可擅自於公有河川地種植椰子樹及竹林，
    對於河川地上種植之作物，如遭被上訴人毀棄，可否依據侵權行為損害賠償請求
    權，請求被上訴人賠償損害？爰敘述如下：
（一）按不動產之出產物尚未分離者，為該不動產之部分，民法第六十六條第二項有
      明文規定。某甲等在某乙所有地內侵權種植其出產物，當然屬於某乙所有，如
      果該項出產物經某甲等割取，即不能謂某乙未因其侵權行為而受損害（最高法
      院三十一年度上字第九五二號判例要旨參照）；又山地保留地屬於國有，臺灣
      省山地保留地管理辦法第十六條定有明文。山胞在山地保留地栽植之林木，在
      未與土地分離前，依民法第六十六條第二項規定，為該保留地之一部分，山胞
      對於該林木自無所有權之可言。況依該山地保留地管理辦法第三十條規定，山
      地人民須呈准後始得將其個別自行栽植之林木採取使用或售賣。山胞某甲既未
      向主管機關呈准山售其所栽植之林木，而某乙又未向屏東縣政府標買林產物，
      復未經查驗交付，對系爭木炭自難謂取得所有權，其所有權仍屬於屏東縣政府
      所有。某乙顯無將系爭木炭交還請求權，讓與上訴人之餘地（最高法院五十七
      年度台上字第六八二號裁判要旨參照）；再系爭蘆竹均係上訴人無權占有他人
      之土地而種植，既為上訴人所不爭執，則系爭蘆竹無論種植於被上訴人所有或
      河川公地上，依民法第六十六條第二項規定，非屬上訴人所有，上訴人自不得
      本於侵權行為請求被上訴人賠償損害（最高法院六十九年度台上字第三一一四
      號裁判要旨參照）。
（二）經查，系爭土地屬於河川公有地，上訴人並未取得系爭土地使用權或租賃權，
      且經上訴人向主管機關即高雄縣政府杉林鄉公所申請承租系爭土地，亦遭主管
      機關駁回申請，致上訴迄未取得系爭土地使用權或租賃權等事實，為上訴人所
      自認，業如上述，堪予認定。而按本件上訴人既非系爭土地所有權人，揆諸上
      揭判例及裁判要旨，自無從以土地所有權人資格，主張系爭土地上種植之農作
      物遭到被上訴人侵害，並請求被上訴人賠償損害。次查，上訴人既屬無權占用
      系爭土地，顯見其未取得系爭土地任何使用收益權限，此參諸上訴人迄未提出
      證據證明其就系爭土地具有使用收益權益明。是上訴人既未取得系爭土地使用
      收益權限，自亦無從以土地使用收益權人資格，根據侵權行為法則，請求被上
      訴人賠償損害。從而，上訴人依侵權行為損害賠償法律關係提起本件上訴，即
      屬無據，應予駁回。
（三）又查，上訴人主張伊雖無權占用系爭土地，然被上訴人毀棄伊種植於系爭土地
      上之農作物，即屬侵害上訴人對於系爭土地之使用收益權限云云，固據援引最
      高法院七十年度台上字第八三號裁判要旨為證。惟按所有人，於法令限制之範
      圍內，得自由使用、收益、處分其所有物，並排除他人之干涉。為民法第七百
      六十五條所規定。所謂於法令限制之範圍內，得自由使用、收益、處分其所有
      物，並排除他人之干涉者，即屬所有權之權能。而所有權之權能，除經所有權
      人同意他人使用收益外，惟所有權人得以主張。此參諸土地所有人於所有權之
      作用，就其所有土地固有使用收益之權，但如將所有土地出租於人而收取法定
      孳息，則承租人為有收取天然孳息權利之人，在租賃關係存續中，即為其權利
      之存續期間，取得與土地分離之孳息（最高法院四十八年台上字第一０八六號
      判例要旨參照）益明。再查，上訴人既非系爭土地所有權人，亦未取得系爭土
      地所有權人同意使用收益土地之權限，則揆諸上揭說明，上訴人並無使用收益
      系爭土地之權限，堪可認定。從而，上訴人既無使用收益系爭土地之權限，則
      其主張使用收益系爭土地遭受被上訴人侵害，援引侵權行為法則，請求被上訴
      人賠償損害，要屬無據。
（四）復按無權占有他人之土地使用收益者，僅該他人得予依法排除其侵害，第三人
      仍無對其使用收益妄加干涉（例如無權占用他人土地建屋，第三人如將其拆除
      或遷入居住，仍非法之所許）。本件國有土地雖未經其管理機關核准上訴人租
      用，但如地上之林木確係由上訴人種植成長後，擅由被上訴人予以砍伐出售，
      上訴人非不得基於侵權行為請求損害賠償。固為最高法院七十年度台上字第八
      三號裁判要旨所揭示。惟按土地與房屋，均屬不動產所有權之客體，得由所有
      權人分別取得獨立不動產所有權。是房屋起造人縱無權占用他人土地，而於該
      他人土地上原始建造房屋，亦無礙其取得房屋所有權，此時土地及房屋即各別
      取得單獨所有權，而由土地所有權人及房屋原始建造人分別取得所有權。然無
      權占用土地建造房屋之人既未取得土地所有權人同意，則土地所有權人自得本
      於所有權作用，起訴請求房屋原始建造人拆屋還地，以排除其侵害。本院參酌
      上開裁判意旨記載：「無權占用他人土地建屋，第三人如將其拆除或遷入居住
      ，仍非法之所許」等語相互以觀，顯見該裁判所依據理論事實，係以無權占用
      他人土地建屋為據。而按無權占用他人土地建造房屋，既無礙於房屋原始建造
      人及土地所有權人各別單獨取得土地及房屋所有權。此與本件上訴人無權占用
      他人土地種植農作物，因民法第六十六條第二項規定，於土地上出產物尚未分
      離前，視為土地成分，故無權種植農作物之人不能單獨取得土地上農作物之所
      有權，迥不相同，即本件並不同時存在土地所有權人之所有權及無權占用土地
      人之所有權問題。是上訴人援引該裁判意旨所依據理論事實，既與本件裁判事
      實不同，自無從資為上訴人有利之認定。
（五）系爭侵權行為損害賠償請求權二年時效期間是否消滅：
  １、按因侵權行為所生之損害賠償請求權，自請求權人知有損害及賠償義務人時起
      ，二年間不行使而消滅。自有侵權行為時起，逾十年者亦同。民法第一百九十
      七條第一項著有明文。依上所述，堪認侵權行為損害賠償請求權應適用二年時
      效期間，係以請求權人取得侵權行為損害賠償請求權為前提。易言之，倘請求
      權人根本未取得損害賠償請求權者，自無須審究二年時效期間是否消滅。
  ２、經查，上訴人無權占用系爭土地，因未取得系爭土地所有權、使用收益權或土
      地上農作物所有權，致屬欠缺訴訟標的法律關係，應予駁回乙節，業如上述。
      而按上訴人既因未取得損害賠償請求權，致欠缺訴訟標的法律關係，應予駁回
      ，則揆諸上揭說明，本件自無審究二年時效期間是否消滅之必要，併予敘明。
六、綜上所述，上訴人本於侵權行為損害賠償請求權，於原審聲明：被上訴人應連帶
    給付上訴人二十萬元，及自起訴狀送達被上訴人翌日起至清償日止，按年息百分
    之五計算之利息。並願供擔保，請准宣告假執行，均為無理由，應予駁回。原審
    因而為上訴人敗訴之諭知，並駁回其假執行之聲請，判決理由雖與本院認定不同
    ，然結論要屬一致，應予維持。上訴意旨仍執陳詞，指摘原判決不當，求予廢棄
    改判，洵無理由，應予駁回。
七、本件判決結果已臻明確，其餘攻擊防禦方法及舉證資料，核與判決結果不生影響
    ，爰不逐一論駁，併此敘明。
八、據上論結：本件上訴為無理由，依民事訴訟法第四百三十六條之一第三項、第四
    百四十九條第二項、第一項、第四百六十三條、第三百八十五條第一項前段、第
　　七十八條，判決如主文。
中　　　華　　　民　　　國　　九十三　　年　　　五　　　月　　十四  　　日
                              臺灣高雄地方法院民事第二庭
~B審判長法官　李昭彥
~B法　　　官　劉定安
~B法　　　官　楊筑婷
右為正本係照原本作成。
本判決不得上訴。
中　　　華　　　民　　　國　　九十三　　年　　　五　　　月　　十四  　　日
~B書　記　官　鄭翠蘭
